【裁判字號】    94,易,128
【裁判日期】    950707
【裁判案由】    詐欺
【裁判全文】
臺灣花蓮地方法院刑事判決               94年度易字第128號
    公  訴  人  臺灣花蓮地方法院檢察署檢察官
    被      告  丁○○
    選任辯護人  楊志航律師
    被      告  丙○○
    選任辯護人  曾泰源律師
上列被告等因詐欺案件，經檢察官提起公訴（94年度偵字第911
號），本院判決如下：
    主  文
丁○○連續意圖供行使之用，而偽造有價證券，處有期徒刑參年
陸月。如附表壹所示之支票貳紙（含其上之「天一土木包工業」
印文貳枚、「丙○○」之印文貳枚）均沒收。
丙○○無罪。
    事  實
一、緣丁○○與丙○○曾有金錢往來，故知悉丙○○設立之「天
    一土木包工業」有向金融機構申請支票使用，詎丁○○因資
    力不佳且急需現金週轉，竟於民國93年8月15日前往丙○○
    位在花蓮縣某處之工地，趁丙○○忙於工作之際，徒手竊得
    丙○○放置在其皮包內、如附表一編號1、2所示之空白支票
    2 張，丁○○並基於意圖供行使之用而偽造有價證券之概括
    犯意，在上開皮包內取出「天一土木包工業」及「丙○○」
    之發票章各1枚，連續蓋印印文在上開2張支票上而盜用印章
    （蓋印之印文數量詳如附表一所載），嗣於竊得後至93年8
    月20日前之某日，再在不詳地點，分別在上開2張支票上偽
    載如附表一編號1、2所示之發票日及票據金額而陸續完成發
    票行為。丁○○乃於93年8月20日，在林致誠位於花蓮縣花
    蓮市○○路48號1樓之住處，交付如附表一編號1之支票與林
    致誠，欲借取票面價值之對價即現金新臺幣（下同）20萬元
    ，致林致誠陷於錯誤而如數交付，丁○○復於93年8月30日
    ，在乙○○友人位在花蓮縣花蓮市○○街1之38號之住處，
    交付如附表一編號2之支票與乙○○，欲借取票面價值之對
    價，致乙○○陷於錯誤，於預先扣除利息後，交付20餘萬元
    之現金與丁○○，嗣因林致誠之友人黃家豪持如附表一編號
    1 之支票至金融機構辦理兌現手續時，支票付款人即花蓮縣
    新秀地區農會於93年9月8日主動通知丙○○有上開2張支票
    亟待兌現，然該2張支票上之大小章均與印鑑章不符，且其
    帳戶亦有存款不足之情形，丙○○乃立刻申請掛失止付，乙○○因此向檢察官申告而查悉上情。
二、案經乙○○訴由臺灣花蓮地方法院檢察署檢察官偵查起訴。
    理  由
壹、有罪部分：
一、訊據被告丁○○固不否認分別於上開時間及地點，持如附表
    一編號1、2所示之支票向林致誠、乙○○調現，嗣於93年9
    月8日因丙○○辦理該2張支票之掛失止付手續，致該2張支
    票均無法兌現之事實，核與證人即共同被告丙○○，及證人
    黃家豪、林致誠、乙○○所證相符，並有上開2張支票之影
    本各1 紙、票據掛失止付通知書影本1份、退票理由單影本1
    份在卷可稽，此部分事實自堪以認定。惟被告丁○○矢口否
    認有何竊盜及偽造有價證券復持以行使，以向林致誠、乙○○詐得款項之犯行，辯稱：上開2張支票是伊向丙○○借來
    調現的，伊沒有要詐欺林致誠、乙○○的意思云云。惟查：
（一）共同被告丙○○針對本案迭於警詢、偵查及本院陳稱：如
      附表一所示之2張支票係遭被告丁○○於93年8月間竊取等
      語，顯與被告丁○○所辯內容互異，為分辨何人所述較為
      可採，自有先判斷該2張支票上之大小章印文是否與該支
      票帳戶留存之印鑑章相符、該2張支票上的發票事項由何
      人填載等事項，用以判斷被告2人何人所述較為可信。而
      經本院向花蓮縣新秀地區農會調取「天一土木包工業」93
      年間兌現之支票數紙後，與本件如附表一所示之2張支票
      影本相互核對結果，確認該2張支票上蓋印之「天一土木
      包工業」大小章印文，的確有與印鑑章不符之情形，然該
      2 張支票上之大小章印文，係自共同被告丙○○所有之他
      副印章所蓋出，此有檢察事務官之履勘現場筆錄1份在卷
      可稽（見臺灣花蓮地方法院檢察署93年度他字第188號卷
      第33頁至第34頁），並為共同被告丙○○自承該大小章印
      文是自公司開發票專用之大小章所蓋出等語明確，故此部
      分事實自足先予認定，合先敘明。
（二）被告丁○○針對上開2張支票上之字跡是由何人填載乙節
      ，先供稱：該2張支票是伊跟丙○○借的，丙○○將支票
      交給伊時，支票上的大小章都已經蓋好了，金額也已經填
      寫上去，但伊沒有親眼看到丙○○用印及填寫云云（見本
      院95年6月20日審理筆錄第3頁至第4頁），嗣經本院命被
      告丁○○當庭書寫「貳拾捌萬伍仟元正」及「285000」等
      字樣，再與被告丁○○向乙○○借款時，親自簽寫之本票
      上字跡、如附表一所示2張支票上之字跡交互核對結果（
      見臺灣花蓮地方法院檢察署93年度他字第188號卷第4頁至
      第5頁、影印警卷第4頁），發現被告丁○○當庭書寫之國
      字數字字跡與其在上開本票上親自書寫之國字數字字跡差
      異甚大，其在本院書寫之國字數字字跡顯有造假之情，而
      其於本院書寫之阿拉伯數字字跡與如附表一所示2張支票
      上之阿拉伯數字字跡甚為相似，並將此核對結果提示與被
      告丁○○，請其表示意見，被告丁○○始供稱：如附表一
      所示的2張支票是丙○○借伊的，丙○○將該2張支票拿來
      時，其上之大小章均已蓋好，但應填載的發票金額及發票
      日均是伊自行填寫，那是丙○○授權伊這樣填寫的云云（
      見本院95年6月20日審理筆錄第15頁至第16頁），被告丁○○就攸關案情判斷之發票事項由何人填載乙節，自始即
      企圖對本院隱瞞係由其親自書寫之真相，況將如附表一所
      示2張支票上之國字數字字跡，與上開其親自簽發與乙○○之本票上國字數字字跡比對結果，亦發現被告丁○○於
      填載該2張支票之國字金額時，有故意不依其平日書寫習
      慣運筆之情形，則若如附表一所示之2張支票是共同被告
      丙○○借給被告丁○○之空白支票，被告丁○○自有權在
      其上填載發票事項，其有何必要刻意改變運筆方式以寫出
      與其平日字跡不同之字樣？又有何必要在本院做出上開不
      實之供述？堪認被告丁○○上開所辯不實，本件應以共同
      被告丙○○所述較為可採。
（三）被告丁○○於本院95年6月20日審理庭期中，針對共同被
      告丙○○為何同意借票，所供亦前後反覆不一，其先稱：
      伊告訴丙○○因為週轉不靈、需要借錢，丙○○就將支票
      借給伊，丙○○並沒有要伊將以支票調借到的金錢分一半
      給他云云（見該日審理筆錄第11頁），嗣又稱：伊向丙○○借票時，雙方有協商過，如果丙○○需要用到以支票調
      借出來的錢，雙方就一人一半，但因為後來調得的錢太少
      ，伊就拿去自己用云云（見該日審理筆錄第11頁），後又
      稱：伊當時原本是跟丙○○借錢，但他說沒錢借伊，只能
      借票云云（見該日審理筆錄第16頁），最末稱：丙○○借
      票當時的資力很好，但他說伊要借的錢太多，所以不願意
      借現金云云（見該日審理筆錄第16頁），則共同被告丙○○借票當時，究竟是因為經濟狀況不佳，希望被告丁○○
      將調得的現金分一半給他才同意借票？或是資力很好，單
      純不願意借現金才同意借票？被告丁○○於同1次審理庭
      期中，居然可以作出互為相反之供述，若其確實有徵得共
      同被告丙○○之同意而借得前開2張支票，其對於確實發
      生過的事實焉會有上開所供數度反覆不一之情？況且經核
      閱花蓮縣新秀地區農會函覆本院有關「天一土木包工業」
      93 年間所簽發支票之兌領情形結果，可知其兌領情形極
      為正常，共同被告丙○○之債信甚佳，顯見共同被告丙○○對於支票發票人之票據責任為何知之甚稔，對於其是否
      能如期兌現所簽發之票據以維持債信亦甚為重視，於此前
      提下，共同被告丙○○焉有借出空白支票讓被告丁○○無
      限制填載票面金額之可能？又共同被告丙○○若不願意借
      票給被告丁○○，大可逕為拒絕，焉有必要在如附表一所
      示之2張支票上蓋上與印鑑不符之大小章來破壞自己的債
      信關係？凡此種種均足證如附表一所示之2張支票確為被
      告丁○○竊得後再填寫發票事項，以供其行使詐取款項無
      誤。
（四）觀以共同被告丙○○提出票號FA0000000號至FA0000000號
      之支票票根，如附表一所示2張支票所屬票根上均有打叉
      之記號，共同被告丙○○陳稱：伊不清楚該2張支票票根
      為何會有打叉之記號，伊平常如果開錯支票，會寫上作廢
      等語（見臺灣花蓮地方法院檢察署93年度他字第188號卷
      第29頁），而票號為FA0000000號之支票票根，其上確有
      打叉及作廢之字樣，經比較如附表一所示2張支票所屬票
      根與票號為FA0000000號支票票根上之打叉記號（見臺灣
      花蓮地方法院檢察署94年度偵字第911號卷第39頁、第40
      頁、第42頁），可清楚發現如附表一所示2張支票所屬票
      根上之打叉記號，其2劃的運筆方式分別係自左上至右下
      ，及自左下至右上，與票號為FA0000000號支票票根上之
      打叉記號，其中1劃係自右上至左下之運筆習慣不同，此
      亦足證如附表一所示2張支票所屬票根上之打叉記號並非
      共同被告丙○○所為。
（五）至於共同被告丙○○雖曾於警詢時陳稱：附表一所示2張
      支票上之大小章印文與伊所有支票上簽印之印文不符，是
      偽造的等語（見影印警卷第1之2頁），證人乙○○亦於本
      院證稱：伊於跳票後質問丙○○支票上已有公司的大小章
      印文，為何要掛失止付時，丙○○有說他沒有這個印章等
      語（見本院95年5月3日審理筆錄第9頁），然共同被告丙○○上開警詢時陳述之內容，極有可能只是指該2張支票
      上之印文非其所為，係遭人偽造之意，縱使參以證人乙○○上開證述內容，而認為共同被告丙○○有否認該印文所
      屬印章為其所有的意思，然綜合本院上開論證結果，堪認
      共同被告丙○○此舉無非僅係因為不知如何證明該2張支
      票非其所簽發，只好以掩飾該印章為其發票章之方式取信
      於人。再共同被告丙○○聲請本院傳訊之證人甲○○，於
      本院證述被告丁○○曾主動找共同被告丙○○自承如附表
      一所示2張支票為其偷竊之證述內容（見本院95年4月6日
      審理筆錄），雖與共同被告丙○○所供情節在發生日期、
      談論時間長短、共同被告丙○○聽完被告丁○○自承內容
      後之態度等細節上，均不一致，然此或係出於案發時間離
      其作證時間已有1年餘，其記憶已模糊所致，縱認證人甲○○所證不實，難以採信，此亦不足以撼動本院根據上開
      事證所為之事實認定，併此陳明。
（六）綜上所述，本件事證業已明確，被告丁○○竊得上開2張
      支票後再連續填載不實之發票事項以偽造之，並分持該2
      張偽造之支票向林致誠、乙○○詐得款項之犯行堪以認定
      ，應予依法論科。
二、查被告丁○○行為後，刑法業於94年2月2日經總統以華總一
    義字第09400014901號令修正公布，並於95年7月1日施行（
    以下簡稱新刑法，修正前刑法以下簡稱舊刑法），參酌最高
    法院95年5月23日刑事庭第8次會議決議，新刑法第2條第1項
    之規定，係規範行為後法律變更所生新舊法律比較適用之準
    據法，於新刑法施行後，應適用新刑法第2條第1項之規定，
    為「從舊從輕」之比較。另於比較時應就罪刑有關之共犯、
    未遂犯、想像競合犯、牽連犯、連續犯、結合犯，以及累犯
    加重、自首減輕暨其他法定加減原因（如身分加減）與加減
    例等一切情形，本於統一性及整體性原則，綜其全部罪刑之
    結果而為比較。本案涉及法律變更之部分經附表二所示比較
    新舊刑法之規定，以舊刑法有利於被告丁○○，依新刑法第
    2條第1項前段之規定，自應適用最有利於被告丁○○之舊刑
    法，合先敘明。核被告丁○○所為，係犯刑法第320條第1項
    之竊盜罪，及同法第201條第1項之偽造有價證券罪。被告丁○○先後兩次偽造有價證券之犯行，時間緊接，觸犯構成要
    件相同之罪名，顯係基於概括犯意反覆為之，應依舊刑法第
    56條之連續犯規定論以一罪，並依法加重其刑。被告丁○○
    盜用「天一土木包工業」大小發票章之行為為其偽造有價證
    券之部分行為，不另論罪，其偽造有價證券後持以行使之低
    度行為，為偽造有價證券之高度行為所吸收，亦不另論罪，
    再被告丁○○行使如附表一所示2張偽造支票之目的，在於
    分別取得票面之對價，故其所犯詐欺犯行應為偽造有價證券
    罪所吸收，不另成立詐欺罪。被告丁○○所犯竊盜罪及偽造
    有價證券罪間，具有方法目的之牽連關係，依舊刑法第55
    條之規定，應從一重論以偽造有價證券罪處斷。公訴人雖僅
    就被告丁○○所犯詐欺犯行提起公訴，然檢察官就犯罪事實
    一部起訴者，其效力及於全部，本件被告丁○○所為偽造有
    價證券之犯行，與檢察官起訴之詐欺犯行有實質上一罪之關
    係，其所為竊盜犯行復與偽造有價證券之犯行有牽連犯之裁
    判上一罪關係，業如前述，本院自應予一併加以裁判。至於
    檢察官雖曾就被告丁○○竊取如附表一編號1支票之犯行，
    以臺灣花蓮地方法院檢察署94年度偵字第905號案件為不起
    訴處分，惟基於公訴不可分、審判不可分之原則，檢察官就
    事實上一罪或法律上一罪之一部起訴者，受理法院對於未經
    起訴之他部分自屬有權審判，縱經檢察官將此具有不可分性
    之整個犯罪，割裂為二，僅一部起訴而他部予以不起訴處分
    ，其處分亦應認為無效（最高法院70年度台上字第6414號判
    決意旨參照），故本院仍應就被告丁○○所為該部分犯行一
    併加以裁判，附此敘明。爰審酌被告丁○○僅因其有所需，
    即恣意竊取他人支票予以偽造、行使，侵犯他人財產權益甚
    鉅，而其犯後仍多所飾卸其責，不願據實交代案情，導致公
    訴人認共同被告丙○○亦涉有詐欺罪嫌而予以起訴，其惡性
    實在重大，復審酌其偽造支票之張數、金額等一切情狀，量
    處如主文所示之刑。如附表一所示之支票2張，為偽造之有
    價證券，均依刑法第205條之規定宣告沒收（含其上之「天
    一土木包工業」印文共2枚、「丙○○」之印文共2枚）。
貳、無罪部分：
一、公訴意旨略以：被告丙○○明知其無償債之能力及意願，仍
    與共同被告丁○○基於意圖為自己不法所有之共同犯意聯絡
    ，由丙○○於93年8月下旬某日開立如附表一編號2所示之支
    票1紙，並由共同被告丁○○在其上背書後，由共同被告丁○○持該支票及其另開立之本票1紙向乙○○調借28萬5千元
    ，致乙○○陷於錯誤而如數支借，事後被告丙○○及共同被
    告丁○○均沒有還款之表示，支票經提示後亦無法兌現，因
    認被告丙○○涉有刑法第339條第1項之詐欺罪嫌云云。
二、按犯罪事實應依證據認定之，無證據不得認定犯罪事實；又
    不能證明被告犯罪者，應諭知無罪之判決，刑事訴訟法第15
    4條第2項、第301條第1項分別定有明文。再所謂認定犯罪事
    實之證據，係指足以認定被告確有犯罪行為之積極證據而言
    ，苟未能發現相當證據，或證據不足為不利於被告事實之認
    定時，即應為有利於被告之認定，更不必有何有利之證據，
    亦不能以推測或擬制之方法，以為裁判基礎（最高法院29年
    度上字第3105號、40年度臺上字第86號、56年度臺上字第80
    7號判例意旨參照）。
三、公訴人認被告丙○○涉有詐欺罪嫌，無非係以告訴人乙○○
    指稱共同被告丁○○持如附表一編號2所示之支票1紙前來調
    現，然被告丙○○及共同被告丁○○迄未還款；共同被告丁○○供陳其曾持如附表一編號2所示之支票1紙向告訴人乙○○調借現金；如附表一編號2所示之支票影本1紙及共同被告
    丁○○另行開立之本票影本1紙；臺灣花蓮地方法院檢察署
    檢察事務官之履勘筆錄證明如附表一編號2所示之支票1紙，
    其上之「天一土木包工業」、「丙○○」印文均係出自被告
    丙○○所有之印章；花蓮縣新秀地區農會函覆之支票兌領情
    形明細表；支票票根1份證明如附表一編號2所示之支票票根
    上有打叉之註記，被告丙○○所簽發之編號為FA0000000號
    支票業已兌現，故被告丙○○於簽發編號為FA0000000號之
    支票時，不可能沒有注意到上1張支票有打叉之記號等，為
    其所憑之論據。訊據被告丙○○固不否認如附表一編號2所
    示之支票上所蓋印文，為「天一土木包工業」之大小發票章
    ，及該支票之票根有打叉之記號，惟堅決否認有何詐欺之犯
    嫌，辯稱：如附表一所示之2張支票都是被偷的，伊沒有開
    給丁○○調現，本件是因為如附表一編號1所示之支票要遭
    人兌領時，銀行通知伊印鑑不符及存款不足，伊才知悉如附
    表一所示之2張支票被偷，且趕快辦理掛失止付手續，至於
    該2張支票之票根為何會有打叉之註記，伊不清楚，通常伊
    開錯支票會在票根寫上作廢等語。經查：本件如附表一所示
    之支票2紙係遭共同被告丁○○所竊取，並偽造行使以分別
    詐取林致誠、乙○○金錢之事實，業經本院析述理由後認定
    如前，公訴人所舉之上開證據尚不足以推翻本院前開認定，
    本件如附表一編號2所示之支票既非被告丙○○簽發給共同
    被告丁○○使用，自難認被告丙○○有何共同詐欺之犯行，
    此外，本院復查無其他積極證據足資證明被告丙○○確有詐
    欺犯行，本件不能證明被告丙○○犯罪，揆諸首揭法條及判
    例意旨，爰為被告丙○○無罪之諭知。
據上論斷，應依刑事訴訟法第299條第1項前段、第301條第1項，
刑法第2條第1項前段、第320條第1項、第201條第1項、第205條
，修正前刑法第56條、第55條，刑法施行法第1條之1第2項前段
，判決如主文。
本案經檢察官李殷財到庭執行職務。
中    華    民    國    95    年    7     月    7     日
                        臺灣花蓮地方法院刑事第三庭
                            審判長法  官  鄭培麗
                                  法  官  張嘉芬
                                  法  官  鄭光婷
上列正本證明與原本無異。
如對本判決不服，應於送達後10日內，向本院提出上訴狀（應抄
附繕本）告訴人或被害人如對於本判決不服者，應具備理由請求
檢察官上訴，其上訴期間之計算係以檢察官收受判決正本之日期
為準。
                                  書記官
中    華    民    國    95    年    7     月    14     日
附錄本判決論罪之法律條文：
中華民國刑法第320條第1項：
(普通竊盜罪、竊佔罪)
意圖為自己或第三人不法之所有，而竊取他人之動產者，為竊盜
罪，處五年以下有期徒刑、拘役或五百元以下罰金。
意圖為自己或第三人不法之利益，而竊佔他人之不動產者，依前
項之規定處斷。
前二項之未遂犯罰之。
中華民國刑法第201條第1項：
意圖供行使之用，而偽造、變造公債票、公司股票或其他有價證
券者，處三年以上十年以下有期徒刑，得併科三千元以下罰金。
行使偽造、變造之公債票、公司股票或其他有價證券，或意圖供
行使之用，而收集或交付於人者，處一年以上七年以下有期徒刑
，得併科三千元以下罰金。
附表一：
┌──┬─────┬────┬──────┬─────┬─────┬─────────┐
│編號│付款人    │發票人  │ 發票日     │ 票據號碼 │票據金額  │盜用之印文數量    │
├──┼─────┼────┼──────┼─────┼─────┼─────────┤
│ 1  │花蓮縣新秀│天一土木│ 93年9月8日 │ FA0000000│20萬元    │「天一土木包工業」│
│    │地區農會  │包工業  │            │          │          │及「丙○○」之印文│
│    │          │        │            │          │          │各1枚             │
├──┼─────┼────┼──────┼─────┼─────┼─────────┤
│ 2  │同上      │同上    │ 93年9月15日│ FA0000000│28萬5千元 │同上              │
├──┼─────┴────┴──────┴─────┴─────┼─────────┤
│總計│                                                          │「天一土木包工業」│
│    │                                                          │之印文2 枚、「葉泉│
│    │                                                          │鋈」之印文2枚     │
└──┴─────────────────────────────┴─────────┘
附表二：
┌──┬──────┬────────┬────────┬────────┐
│編號│ 比較法條   │舊刑法於本案適  │新刑法於本案適  │ 依從舊從輕原則 │
│    │            │用之法律效果    │用之法律效果    │ 比較結果       │
├──┼──────┼────────┼────────┼────────┤
│ 1  │ 刑法第55條 │具有方法目的或  │該部分規定業已  │ 從舊刑法較有利 │
│    │ 有關牽連犯 │原因結果之複數  │刪除，故具有方  │ 於被告         │
│    │ 之規定部分 │犯行得從一重處  │法目的或原因結  │                │
│    │            │斷              │果之複數犯行需  │                │
│    │            │                │數罪併罰        │                │
├──┼──────┼────────┼────────┼────────┤
│ 2  │ 刑法第56條 │連續數行為而犯  │該條業已刪除，  │ 從舊刑法較有利 │
│    │ 有關連續犯 │同一罪名得以一  │故數行為均犯同  │ 於被告         │
│    │ 之規定     │罪論，但得加重  │一罪名需數罪併  │                │
│    │            │其刑至二分之一  │罰              │                │
├──┼──────┴────────┴────────┼────────┤
│結論│                                                │ 綜其全部罪刑之 │
│    │                                                │ 比較，以舊刑法 │
│    │                                                │ 有利於被告，故 │
│    │                                                │ 應一體適用舊刑 │
│    │                                                │ 法             │
└──┴────────────────────────┴────────┘


司法院資訊處製作；財團法人民間司法改革基金會備份。
